ACORDAO-COMPLETO-2357279

ACÓRDÃO 9800/2019 ATA 33/2019 - PRIMEIRA CÂMARA

VISTOS, relatados e discutidos estes autos em que se analisam atos de alteração de aposentadoria no âmbito do Tribunal Regional Federal da 5ª Região, em favor das beneficiárias acima identificadas. 
ACORDAM os Ministros do Tribunal de Contas da União, reunidos em sessão da 1ª Câmara, ante as razões expostas pelo Relator, e com fulcro nos incisos III e IX do art. 71 da Constituição Federal e nos arts. 1º, inciso V, e 39, inciso II, da Lei 8.443/1992 c/c o art. 259, inciso II, do Regimento Interno/TCU em:
9.1. considerar ilegais os atos de alteração de aposentadoria das Sras. Eneida Duarte e Izabel de Carvalho Alcantara e negar-lhes o correspondente registro;
9.2. aplicar a orientação fixada no Verbete 106 da Súmula de Jurisprudência do TCU no tocante às parcelas indevidamente percebidas de boa-fé pelas inativas;
9.3. determinar ao Tribunal Regional Federal da 5ª Região – TRF-5 que:
9.3.1 no prazo de 15 (quinze) dias, a contar da ciência desta Deliberação, abstenha-se de realizar pagamentos decorrentes dos atos impugnados (subitem 9.1 retro) , sujeitando-se a autoridade administrativa omissa à responsabilidade solidária, nos termos do art. 262, caput, do Regimento Interno/TCU; 
9.3.2. dê ciência, no prazo de 15 (quinze) dias, a contar do recebimento da notificação deste Acórdão, do inteiro teor desta deliberação às Sras. Eneida Duarte e Izabel de Carvalho Alcantara, notadamente no que diz respeito ao direito de escolha entre a Gratificação de Atividade Externa – GAE e as vantagens que não seriam acumuláveis (aquela prevista no art. 193 da Lei 8.112/1990 e os quintos/décimos de função, transformados em VPNI pelo art. 62-A da Lei 8.112/1993) ;
9.3.3. emita novo ato, submetendo-o a registro deste Tribunal, nos prazos estabelecidos pela Instrução Normativa 78/2018, caso a escolha resulte em alteração na estrutura remuneratória constante no ato de alteração anterior ou ato inicial de aposentadoria;
9.3.4 alerte as interessadas de que o efeito suspensivo proveniente da interposição de possíveis recursos perante o TCU não as exime da devolução dos valores percebidos indevidamente após a notificação do presente acórdão, caso os recursos não sejam providos;
9.3.5. no prazo de 30 (trinta) dias, contados da ciência desta deliberação, encaminhe ao Tribunal, por cópia, comprovante da data em que as servidoras tomaram conhecimento desta decisão;
9.4. determinar à Sefip que acompanhe a implementação da medida disposta no subitem 9.3.1 supra, representando ao Tribunal em caso de descumprimento.

Atos de alteração de Aposentadoria.

Primeira Câmara

Tribunal Regional Federal da 5ª Região - TRF-5.

3. Interessados: Eneida Duarte (XXX.601.904-XX) e Izabel de Carvalho Alcantara (XXX.969.434-XX).

13.1. Ministro presente: Benjamin Zymler (na Presidência).
13.2. Ministros-Substitutos convocados: Augusto Sherman Cavalcanti, Marcos Bemquerer Costa (Relator) e André Luís de Carvalho.
13.3. Ministro-Substituto presente: Weder de Oliveira.

MARCOS BEMQUERER

Trata-se de atos de alteração de aposentadoria das Sras. Eneida Duarte e Izabel de Carvalho Alcantara, ex-servidoras do Tribunal Regional Federal da 5ª Região.
2.	Os atos ora em exame tiveram por objetivo a inclusão da Gratificação de Atividade Externa – GAE, instituída pelo art. 16 da Lei 11.416/2006, para ambas as interessadas (peça 2 e 3) e, ainda, da vantagem de “opção”, prevista no art. 2º da Lei 8.911/1994, para a Sra. Izabel de Carvalho Alcantara (peça 3) .
3.	Em consulta à base Sisac e ao ato submetido a registro, a unidade instrutora, Secretaria de Fiscalização de Pessoal – Sefip, obteve as seguintes informações:
“a) em relação ao ato de Eneida Duarte
		1) o ato inicial, submetido a registro sob número de controle 20783000-04-1993-000027-7, foi apreciado pela legalidade, nos autos do processo Processo 018.708/1993-5, sendo que a aposentadoria se deu na modalidade voluntária, com proventos integrais, calculados com base na última remuneração, com fundamento no art. 40, inciso III, alínea a, da Constituição Federal. 
		2) há ato de alteração, submetido a registro sob número de controle 20783019-04-1999-000013-0, apreciado pela legalidade, nos autos do processo Processo 007.645/2006-6, onde constou as seguintes vantagens pessoais: a) adicional por tempo de serviço – ATS (30%) ; b) art. 193 da Lei 8.112/1990; c) quintos/décimos, transformado em VPNI pelo art. 62-A da Lei 8.112/1990.
	b) em relação ao ato de Izabel de Carvalho Alcantara
		1) o ato inicial, submetido a registro sob número de controle 20783019-04-2003-000017-5, foi apreciado pela legalidade, nos autos do processo Processo 008.846/2004-2, sendo que a aposentadoria se deu na modalidade voluntária, com proventos proporcionais, calculados com base na última remuneração, com fundamento no art. 40, inciso III, alínea c, da Constituição Federal. Nesse ato constou as seguintes vantagens pessoais: adicional por tempo de serviço – ATS (28%) ; b) quintos/décimos, transformado em VPNI pelo art. 62-A da Lei 8.112/1990.”
4.	Transcrevo a seguir, com ajustes de forma, excerto da instrução elaborada pela Secretaria de Fiscalização de Pessoal – Sefip (peças 5 e 6) , a qual contou com a anuência do Ministério Público junto ao TCU, representado pelo Procurador Júlio Marcelo de Oliveira (peça 7) :
“5.	A respeito da concessão da vantagem de opção, prevista no art. 2º da Lei 8.911/1994, incluída no ato de Izabel de Carvalho Alcantara, o entendimento deste Tribunal proferido no Acórdão 2076/2005-TCU-Plenário (Ministro-Revisor Valmir Campelo) é no sentido de que ela é assegurada aos servidores que, até a data de 18/1/1995, tenham satisfeito os pressupostos temporais estabelecidos no artigo 193 da Lei 8.112/1990, ainda que sem os requisitos para aposentação em qualquer modalidade.
6.	Nessa mesma decisão, houve uma exceção à regra acima que está exposta no subitem 9.3.1, para aqueles atos que tenham sido publicados até 25/10/2001, isto é, na vigência da Decisão 481/1997, conforme se verifica no subitem 9.3.2 do Acórdão 2076/2005-TCU-Plenário:
‘9.3.1. é assegurada na aposentadoria a vantagem decorrente da opção, prevista no art. 2º da Lei nº 8.911/94, aos servidores que, até a data de 18 de janeiro de 1995, tenham satisfeito os pressupostos temporais estabelecidos no art. 193 da Lei 8.112/90, ainda que sem os requisitos para aposentação em qualquer modalidade;
9.3.2. em atenção aos princípios da segurança jurídica, da boa-fé e da isonomia, a determinação constante do item 8.5 da Decisão 844/2001 – Plenário – TCU, com a redação dada por este Acórdão, não se aplica aos atos de aposentadoria expedidos com base no entendimento decorrente das Decisões 481/1997 – Plenário e 565/1997 – Plenário, e já publicados no órgão de imprensa oficial até a data da publicação da Decisão 844/2001 – Plenário (DOU de 25/10/2001) ’; 
7.	No caso exposto no subitem 9.3.2, no tocante à exigência de tempo de exercício na função para o percebimento da parcela de opção, convém transcrever excerto do voto condutor do Acórdão 224/2006-TCU-Primeira Câmara (Ministro-Relator Augusto Nardes) :
‘16. ... à exigência de exercício mínimo de dois anos para incorporação da função de maior valor, dentre as exercidas pelo servidor, é certo que a exclusão dos atos de aposentadoria expedidos com base nas Decisões 481/1997 e 565/1997, ambas do Plenário, da abrangência da determinação constante do item 8.5 da Decisão 844/2001-Plenário, com a redação dada pelo Acórdão 2076/2005-TCU-Plenário, indica que, nestes casos, também aquela exigência deve ser relevada tendo em vista que as Decisões em comento, ao permitirem a opção para servidores que possuíssem na data da aposentadoria, apenas um quinto incorporado, obviamente permitiam a concessão de tal vantagem no valor de função exercida por menos de dois anos’. (Grifei) 
8.	Assim, verifica-se dois entendimentos deste Tribunal quanto à concessão da vantagem de opção, quando da aposentadoria, todas expostas no Acórdão 2076/2005-TCU-Plenário:
	a) o primeiro, que se considerada como regra geral, que está descrito no subitem 9.3.1: nesse caso, assegura-se a vantagem de opção para aqueles que preencheram os pressupostos temporais estabelecidos no artigo 193 da Lei 8.112/1990 até 18/1/1995;
	b) o segundo, que vale especificamente para os atos que foram publicados até 25/10/2001, que está descrito no subitem 9.3.2: nesse caso, assegura-se a vantagem de opção para aqueles que incorporaram até a data de 18/1/1995 pelos menos um quinto da função.
9.	Ao consultar as informações do ato de Izabel de Carvalho Alcantara, constata-se que ela não preencheu os requisitos para o deferimento da vantagem de opção, devendo seu ato ser apreciado pela ilegalidade.
10.	Além disso, ao consultar a estrutura de proventos das interessadas, constata-se que, além da GAE, houve a inclusão da vantagem de opção, que tata o art. 2º da Lei 8.911/1994 (c/c art. 14, § 2º, da Lei 9.421/1996 e art. 18, §§ 2º e 3º da Lei 11.416/2006) para aqueles que tenham implementado os requisitos do art. 193 da Lei 8.112/1990 e a vantagem de quintos/décimos, transformada em Vantagem Pessoal Nominalmente Identificada – VPNI, pelo art. 62-A da Lei 8.112/1990 (objeto do ato de alteração anterior) , que merecem atenção especial.
11.	Segundo jurisprudência deste Tribunal fixada no Acórdão 2784/2016-TCU-Plenário (Ministro-Relator Benjamin Zymler) , é indevido o pagamento ao aposentado de parcela de quintos ou de opção cumulativamente com a Gratificação de Atividade Externa (GAE) devida exclusivamente aos ocupantes do cargo de Analista Judiciário, especialista Oficial de Justiça Avaliador, instituída pelo art. 16 da Lei 11.416/2006, uma vez que o mesmo dispositivo legal vedou a percepção dessa gratificação pelos servidores designados para o exercício de função comissionada e para os ocupantes de cargo em comissão, não se podendo dar tratamento mais vantajoso ao inativo do que ao ativo. Nesse sentido também foram os Acórdãos 1.009/2018 e 1.616/2017, ambos da 1ª Câmara e de relatoria do Ministro Vital do Rêgo) . 
12.	Visando justificar a concessão cumulativa dessas vantagens, o Gestor de Pessoal apresentou os seguintes argumento nos atos:
	Ato de Eneida Duarte
‘Detalhamento: O ato que determinou a inclusão da GAE nos proventos de aposentadoria da servidora não determinou a exclusão da parcela da opção.’
	Ato de Izabel de Carvalho Ancantara
‘Detalhamento: O documento que determinou a inclusão da GAE nos proventos da servidora não determinou a retirada da vantagem opção.’
13.	O Gestor de Pessoal se limitou a informar que o ato de alteração de aposentadoria que autorizou a inclusão da GAE nos proventos das servidoras não determinou a exclusão da vantagem de opção.
14.	Todavia, como já foi dito acima, o entendimento adotado no âmbito deste Tribunal é de que o art. 16 da Lei 11.416/2006 vedou a percepção dessa gratificação pelos servidores designados para o exercício de função comissionada e para os ocupantes de cargo em comissão, não se podendo dar tratamento mais vantajoso ao inativo do que ao ativo.
15.	Diante do exposto, os atos devem ser apreciados pela ilegalidade, em razão do deferimento da vantagem do art. 193 da Lei 8.112/1990 c/c Acórdão 2076/2005-TCU-Plenário cumulativamente com a Gratificação de Atividade Externa – GAE, sem respaldo no art. 16 da Lei 11.416/2016 e jurisprudência deste Tribunal.
16.	Ademais, quanto ao ato de Izabel de Carvalho Alcantara, acrescenta-se como ilegalidade o não preenchimento dos requisitos para o deferimento da vantagem de opção.
17.	Em razão da não cumulatividade dessas vantagens, o órgão de origem deve dar ciência às servidoras para que elas escolham, entre essas duas parcelas remuneratórias, aquela que melhor lhes convém, desde que preenchido os requisitos para as duas vantagens. Nessa situação, se a escolha das servidoras decorra em estrutura remuneratória diversa daquela constante no ato de alteração anterior ou inicial de aposentadoria, a Unidade Jurisdicionada deverá emitir novo ato e submeter a registro deste Tribunal, nos prazos estabelecidos pela Instrução Normativa 78/2018.
18.	Nada obstante, deve-se dispensar a devolução dos valores indevidamente recebidos de boa-fé, nos termos do Enunciado 106 da Súmula de Jurisprudência deste Tribunal.
19.	Por fim, vale destacar que os aludidos atos deram entrada neste Tribunal há menos de cinco anos, não sendo aplicável, portanto, o procedimento de contraditório e ampla defesa determinado pelo Acórdão 587/2011-TCU-Plenário.
CONCLUSÃO 
20.	A abrangência e a profundidade das verificações levadas a efeito fundamentam convicção de que:
	a) os atos de todas as interessadas devem ser apreciados pela ilegalidade, em razão do deferimento da vantagem do art. 193 da Lei 8.112/1990 c/c Acórdão 2076/2005-TCU-Plenário cumulativamente com a Gratificação de Atividade Externa – GAE, sem respaldo no art. 16 da Lei 11.416/2016 e jurisprudência deste Tribunal;
	b) o ato de Izabel de Carvalho Alcantara também deve ser apreciado pela ilegalidade em razão do não preenchimento dos requisitos para o deferimento da vantagem de opção.
PROPOSTA DE ENCAMINHAMENTO 
21.	Ante o exposto, com fundamento nos arts. 71, inciso III, da Constituição Federal, 1o, inciso V, e 39, inciso II, da Lei 8.443/1992 e 260, § 1o, do Regimento Interno do Tribunal de Contas da União, propõe-se:
a) considerar ilegal e negar os registros dos atos de aposentadoria constantes do presente processo;
b) dispensar o ressarcimento das quantias indevidamente recebidas de boa-fé, consoante o disposto no Enunciado nº 106 da Súmula de Jurisprudência do TCU;
c) determinar ao Tribunal Regional Federal da 5ª Região – TRF 5 que:
c.1) abstenha de realizar pagamentos para os atos ora apreciados pela ilegalidade, no prazo 15 (quinze) dias, contado a partir da ciência desta deliberação, sujeitando-se a autoridade administrativa omissa à responsabilidade solidária, nos termos do art. 262, caput, do Regimento Interno do TCU;
c.2) em razão da não cumulatividade da vantagem do art. 193 da Lei 8.112/1990 c/c Acórdão 2076/2005-TCU-Plenário com a Gratificação de Atividade Externa – GAE, cientifique as servidoras para que elas escolham, entre essas duas parcelas remuneratórias, aquela que melhor lhes convém, desde que preenchido os requisitos para as duas vantagens. Nessa situação, caso a escolha das servidoras decorra em estrutura remuneratória diversa daquela constante no ato de alteração anterior ou ato inicial de aposentadoria a Unidade Jurisdicionada deverá emitir novo ato e submeter a registro deste Tribunal, nos prazos estabelecidos pela Instrução Normativa 78/2018;
c.3) comunique também as interessadas do teor desta decisão, alertando-as de que o efeito suspensivo proveniente da interposição de eventuais recursos não as eximem da devolução dos valores percebidos indevidamente após a respectiva notificação, caso os recursos não sejam providos;
c.4) no prazo de trinta dias, contados da ciência da decisão, envie a este Tribunal documentos comprobatórios de que as interessadas estão cientes do julgamento deste Tribunal.”
	É o Relatório.

não há.

Procurador Júlio Marcelo de Oliveira.

PESSOAL. DOIS ATOS DE ALTERAÇÃO DE APOSENTADORIA. EX-SERVIDORAS DO PODER JUDICIÁRIO. CARGO DE OFICIAL DE JUSTIÇA AVALIADOR. INCLUSÃO DA GRATIFICAÇÃO DE ATIVIDADE EXTERNA - GAE PARA DUAS EX-SERVIDORAS E DA VANTAGEM "OPÇÃO" PARA UMA DELAS. 1) IMPOSSIBILIDADE DE PAGAMENTO CUMULADO DA GAE COM PARCELAS DECORRENTES DA INCORPORAÇÃO DE "OPÇÃO" E/OU QUINTOS. 2) NÃO ATINGIMENTO DOS REQUISITOS PREVISTOS NO ART. 193 DA LEI 8.112/1990. ILEGALIDADE DOS ATOS E NEGATIVA DE REGISTRO. CIÊNCIA A RESPEITO DO DIREITO DE ESCOLHA ENTRE AS VANTAGENS NÃO CUMULATIVAS. DETERMINAÇÕES.

APOSENTADORIA (APOS)

Secretaria de Fiscalização de Pessoal - Sefip.

Em exame os atos de alteração de aposentadoria das Sras. Eneida Duarte e Izabel de Carvalho Alcantara, emitidos pelo Tribunal Regional Federal da 5ª Região – TRF-5, cadastrados com o objetivo de incluir, nos proventos das interessadas (atos das peças 2 e 3) , a Gratificação de Atividade Externa – GAE, instituída pelo art. 16 da Lei 11.416/2006, e, ainda, no da Sra. Izabel de Carvalho Alcantara (ato da peça 3) , a vantagem decorrente de “opção”, de que trata o art. 2º da Lei 8.911/1994.
2.	Em consulta à base Sisac e às informações dos atos submetidos a registro, a Secretaria de Fiscalização de Pessoal – Sefip identificou que as interessadas já possuiam as seguintes vantagens pessoais, consoante atos inicial e/ou de alteração julgados pela legalidade por este Tribunal:
	2.1. Sra. Eneida Duarte: a) adicional por tempo de serviço – ATS (30%) ; b) “opção”, prevista no art. 193 da Lei 8.112/1990; c) quintos/décimos, transformados em VPNI pelo art. 62-A da Lei 8.112/1990 (ato inicial 20783019-04-1999-000013-0, apreciado no TC Processo 018.708/1993-5; e ato de alteração 20783019-04-1999-000013-0, considerado legal em 21/11/2006, mediante o Acórdão de Relação 3.275/2006-1ª Câmara, rel. Min. Augusto Nardes) ;  
	2.2. Sra. Izabel de Carvalho Alcantara: a) adicional por tempo de serviço – ATS (28%) ; b) quintos/décimos, transformados em VPNI pelo art. 62-A da Lei 8.112/1990 (ato inicial: 20783019-04-2003-000017-5, julgado pela legalidade em 21/9/2004, por meio do Acórdão de Relação 2.384/2004-1ª Câmara, rel. Min. Subst. Augusto Sherman) .
3.	Os pareceres exarados neste processo foram uníssonos pela ilegalidade dos atos, em razão da impossibilidade de cumulação da “opção” com a Gratificação de Atividade Externa – GAE, assim como do não preenchimento dos requisitos, pela Sra. Izabel de Carvalho Alcantara (ato da peça 3) , para o deferimento da vantagem de que trata o art. 2º da Lei 8.911/1994.
4.	Preliminarmente, destaco que a Gratificação de Atividade Externa – GAE foi instituída pelo art. 16 da Lei 11.416/2006 aos ocupantes do cargo de Analista Judiciário, especialista Oficial de Justiça Avaliador, mas com vedação de sua percepção no caso de exercício de função comissionada ou cargo em comissão, consoante o § 2º do referido dispositivo, verbis:
“Art. 16. Fica instituída a Gratificação de Atividade Externa – GAE, devida exclusivamente aos ocupantes do cargo de Analista Judiciário referidos no § 1º do art. 4º desta Lei.
§ 1º A gratificação de que trata este artigo corresponde a 35% (trinta e cinco por cento) do vencimento básico do servidor.
§ 2º É vedada a percepção da gratificação prevista neste artigo pelo servidor designado para o exercício de função comissionada ou nomeado para cargo em comissão.” (grifado) 
5.	Como não é admissível dar tratamento mais vantajoso ao inativo do que ao ativo, não pode o inativo que se aposenta com as vantagens relacionadas a função de direção, chefia, assessoramento, assistência ou cargo em comissão perceber a GAE. 
6.	Esse é o entendimento deste Tribunal a respeito do tema, como se pode verificar do Enunciado coletado da Jurisprudência Selecionada no TCU, referente aos Acórdão 2784/2016-TCU-Plenário, de relatoria do Min. Benjamin Zymler; 1.616/2017 e 1.009/2018, ambos da 1ª Câmara e de relatoria do Min. Vital do Rêgo; e 3.574/2019-2ª Câmara, de relatoria do Min. Subst. André de Carvalho:
“É indevido o pagamento ao aposentado de parcela de quintos ou de opção cumulativamente com a Gratificação de Atividade Externa  (GAE) devida exclusivamente aos ocupantes do cargo de Analista Judiciário, especialidade Oficial de Justiça Avaliador, instituída pelo art. 16 da Lei 11.416/2006, uma vez que o mesmo dispositivo legal vedou a percepção dessa gratificação pelos servidores designados para o exercício de função comissionada e para os ocupantes de cargo em comissão, não se podendo dar tratamento mais vantajoso ao inativo do que ao ativo.” (grifos acrescidos) 
7.	Desse modo, concordo com a Unidade Especializada quanto à ilegalidade dos atos em razão da cumulação da GAE com a vantagem “opção”, a qual é paga à Sra. Eneida Duarte, conforme o ato de alteração apreciado, em 21/11/2006, pela legalidade, no TC Processo 007.645/2006-6, e à Sra. Izabel de Carvalho Alcantara, em decorrência do ato de alteração de peça 3, ora em análise.
8.	Observo, ainda, que, na remuneração das ex-servidoras, consta também a vantagem oriunda dos quintos/décimos, transformados em VPNI pelo art. 62-A da Lei 8.112/1990. Como esse provento não foi mencionado na proposta de encaminhamento da Sefip, entendo oportuno trazer o excerto do Voto que conduziu o Acórdão 2784/2016-TCU-Plenário, de relatoria do Min. Benjamin Zymler, para melhor elucidação da matéria:
“5. Contudo, verifico que consta dos atos daqueles que se inativaram no cargo de Analista Judiciário, especialidade Oficial de Justiça Avaliador, o pagamento da vantagem dos quintos, decorrentes da função comissionada FC-5, que teve origem na Gratificação de Representação de Gabinete instituída por meio de normativos internos.
6. Ocorre que tanto a GRG quanto a FC-5 não possuía natureza de função de confiança, pois era paga a todos os ocupantes do cargo efetivo de Analista Judiciário, especialidade Oficial de Justiça Avaliador. Logo, a ‘investidura’ na função não dependia de escolha da autoridade, do quesito confiança, inerente a todos os ocupantes de função comissionada. Tampouco poderiam seus ocupantes ser demitidos ad nutum. Assim, a despeito do nomen iuris, claro está que se tratava de verdadeira gratificação paga em razão do exercício das atribuições típicas do cargo (execução de mandatos) e criada por normativos internos do TRF da 2ª Região. 
7. Posteriormente, quando do advento da Lei 9.421/1996, a GRG paga aos Oficiais de Justiça foi transformada em FC-5. 
 (...) 
10. Ademais, não se deve olvidar que o art. 16 da Lei 11.416/2006, que instituiu a Gratificação de Atividade Externa (GAE) , devida exclusivamente ao Oficial de Justiça Avaliador, vedou a percepção dessa gratificação para os servidores designados para o exercício de função comissionada e para os ocupantes de cargo em comissão:
‘Art. 16.  Fica instituída a Gratificação de Atividade Externa – GAE, devida exclusivamente aos ocupantes do cargo de Analista Judiciário referidos no § 1o do art. 4o desta Lei.
§ 1o  A gratificação de que trata este artigo corresponde a 35% (trinta e cinco por cento) do vencimento básico do servidor.
§ 2o  É vedada a percepção da gratificação prevista neste artigo pelo servidor designado para o exercício de função comissionada ou nomeado para cargo em comissão.’”  (grifei) 
11. Ora, se a GAE não é devida ao servidor ativo que exerce função ou cargo em comissão, não é possível concedê-la ao inativo que se aposenta com as vantagens previstas no do art. 193 da Lei 8.112/1990, sob pena de conferir tratamento mais vantajoso ao inativo que ao ativo. Ou bem o inativo carreia para sua aposentadoria as vantagens inerentes ao cargo comissionado ou percebe a gratificação criada para remunerar o Oficial de Justiça pelo desempenho exclusivo das atribuições típicas de seu cargo. 
12. Nesse ponto, deve-se registrar que os atos de alteração de fundamento legal emitidos pelo TRF da 2ª Região excluíram, de forma acertada, a parcela ‘opção’ para tornar viável o pagamento da GAE (vide, por exemplo, ato de peça 5) .
13. Quando, porém, se verifica que a função de confiança exercida na atividade era, de fato, gratificação inerente ao cargo efetivo ocupado pelo servidor, o pagamento de ‘quintos’, além de carecer de sustentação legal, constitui verdadeiro bis in idem, pois cria situação na qual se remunera duplamente o servidor sob o mesmo fundamento: exercício das atribuições de Oficial de Justiça. Diversa é a conclusão quando se verifica que os ‘quintos’ tiveram origem no exercício de outras funções, não relacionadas às atribuições de Oficial de Justiça. Nessa situação, constitui vantagem paga a qualquer ocupante de cargo efetivo que tenha exercido no passado, no prazo estipulado em lei, cargo comissionado/função de confiança.
14. De igual forma, não se pode admitir o pagamento da parcela ‘opção’, seja ela decorrente ou não da FC-5 atribuída aos Oficiais de Justiça, ao inativo que percebe a GAE, em razão da vedação expressa contida no § 2º do art. 16 da Lei 11.416/2006, ainda que a mencionada parcela tenha origem em outra função de confiança e decorra da exata aplicação do art. 193 a Lei 8.112/1990.
15. Do contrário, estar-se-ia conferindo tratamento mais vantajoso ao servidor inativo que ao ativo, o que não parece razoável, por contrariar o objetivo do § 2º do art. 16 da Lei 11.416/2006, que consiste não apenas em remunerar o Oficial de Justiça pelo desempenho de suas atribuições, senão também estimulá-lo a se manter na atividade para a qual foi admitido.” 
9.	Veja, portanto, que a Gratificação de Atividade Externa – GAE não pode ser acumulada com a vantagem prevista no art. 193 da Lei 8.112/1990, tampouco com aquela decorrente de quintos oriundos de função de confiança exercida na atividade – Gratificação de Representação de Gabinente – GRG paga a título de execução de mandados ou da função comissionada denominada “Executante de Mandados” – inerente ao cargo efetivo de Oficial de Justiça.
10.	Nesse sentido, têm sido várias as decisões deste Tribunal, a citar os Acórdão 3860/2019-TCU-Segunda Câmara (Min. Augusto Nardes) , 4.523/2019-1ª Câmara (Min. Vital do Rego) , 19.949/2018-1ª Câmara (Min. Walton Alencar Rodrigues) , além dos já mencionados Acórdão 2784/2016-TCU-Plenário, 1.616/2017-1ª Câmara, 1.009/2018-1ª Câmara e 3.574/2019-2ª Câmara.
11.	Nos atos ora em análise, verifica-se que o provento quintos, transformados em VPNI pelo art. 62-A da Lei 8.112/1990, é decorrente da “GRG – Executante de Mandados”, transformada em “Função de Confiança – FC-05 – Executante de Mandados” (peças 2, p. 4, e peça 3, p. 4 e 8) , inerente ao exercício dos cargos efetivos de Oficial de Justiça. Assim, não se deve admitir o pagamento simultâneo dessa vantagem com a GAE.
12.	Dessarte, a inclusão da GAE é ilegal em razão de constarem dos atos em apreciação os quintos, oriundos do desempenho das atividades de execução de mandados, e a “opção”, de que trata o art. 2º da Lei 8.911/1994.
13.	Ademais, no que concerne a essa última vantagem, há de se ressaltar sua ilegalidade, no ato de alteração da Sra. Izabel de Carvalho Alcantara, ante o não preenchimento pela ex-servidora dos requisitos do art. 193 da Lei 8.112/1990, que, em sua redação original, previa:
“Art. 193. O servidor que tiver exercido função de direção, chefia, assessoramento, assistência ou cargo em comissão, por período de 5 (cinco) anos consecutivos, ou 10 (dez) anos interpolados, poderá aposentar-se com a gratificação da função ou remuneração do cargo em comissão, de maior valor, desde que exercido por um período mínimo de 2 (dois) anos.”
14.	Conforme consta das informações do ato de peça 3, o tempo total exercido em função de confiança pela interessada foi inferior a cinco anos, de modo que não faz jus à mencionada vantagem, por não ter satisfeito as condições previstas no art. 193 da Lei 8.112/1990.
15.	Diante desse contexto fático e jurídico, entendo que devem ser considerados ilegais os atos de alteração de aposentadoria da Sra. Eneida Duarte e da Sra. Izabel de Carvalho Alcantara, com negativa de registro dos correspondentes atos, aplicando-se a orientação fixada no verbete da Súmula/TCU 106 às parcelas por elas indevidamente recebidas. 
16. 	Outrossim, de conformidade com o art. 262 do Regimento Interno deste Tribunal, importa determinar ao TRF-5 que faça cessar os pagamentos decorrentes dos atos impugnados, sob pena de responsabilidade solidária da autoridade administrativa omissa. 
17.	Ocorre, todavia, que, apesar da ilegalidade identificada nos atos em exame, é possível que as aposentadas exerçam o direito de escolha por percebimento da GAE, desde que abdiquem de receber a vantagem relacionada à incorporação de quintos/décimos, transformada em VPNI pelo art. 62-A da Lei 8.112/1990, e a decorrente do art. 193 da Lei 8.112/1990 (no caso da Sra. Eneida Duarte) .
18.	Na eventualidade de a escolha incorrer em alteração da estrutura remuneratória constante no ato anterior (inicial ou de alteração) , caberá ao TRF-5 emitir novo ato e submetê-lo a registro deste Tribunal.
19.	Deve-se, portanto, determinar ao órgão de origem que dê ciência às ex-servidoras a respeito do direito de escolha entre a Gratificação de Atividade Externa – GAE e as vantagens que não seriam acumuláveis, bem como as alerte de que o efeito suspensivo proveniente da interposição de eventuais recursos não as exime da devolução dos valores percebidos indevidamente após as notificações, caso esses não sejam providos. 
20.	Considero pertinente, ainda, dirigir determinação à Sefip para que proceda à verificação do cumprimento da providência endereçada ao órgão de origem, referente à cessação de pagamentos decorrentes do ato ilegal.
21.	Por fim, ressalto que os atos em exame vieram ao descortino do Tribunal em 5/2/2019, razão pela qual não há necessidade de oitiva prévia das interessadas, conforme assentado no Acórdão 587/2011-TCU-Plenário (rel. Valmir Campelo) .
	Pelo exposto, voto por que seja adotado o Acórdão que ora submeto a este Colegiado.
	
T.C.U., Sala das Sessões, em 17 de setembro de 2019.
MARCOS BEMQUERER COSTA
Relator